【裁判字號】    98,交聲,2423
【裁判日期】    980930
【裁判案由】    聲明異議
【裁判全文】
臺灣高雄地方法院交通事件裁定        98年度交聲字第2423號
原處分機關  交通部公路總局高雄區監理所
異  議  人
即受處分人  甲○○   高雄縣鳳.
上列異議人即受處分人因違反道路交通管理處罰條例案件，對於
交通部公路總局高雄區監理所中華民國98年8 月19日所為之處分
（原處分：高監營裁字第裁80-N00000000號），聲明異議，本院
裁定如下：
    主    文
原處分關於裁處甲○○罰鍰逾新臺幣伍仟元部分及吊扣駕駛執照
拾貳個月部分均撤銷。
前項關於撤銷罰鍰部分不罰。
其他異議部分駁回。
    理    由
一、原處分意旨略以：本件受處分人即異議人甲○○（下稱異議
    人）酒後於96年2月12日21時10分許，騎乘車號JTO-189號重
    型機車，行經高雄縣鳳山市○○路○段103號前，因行車不
    穩經警攔檢，檢測其呼氣酒精濃度含量為每公升1.03毫克，
    而舉發異議人「酒駕肇事，經呼吸酒精測試值為1.03毫克，
    ，未領有駕駛執照，駕駛重機車」，並開立舉發違反道路交
    通管理事件通知單，而原處分機關依據道路交通管理處罰條
    例第35條第1項第1款、第22條第1項第4款規定，於98年8月
    19日以高監營裁字第裁80-N00000000 號裁決書裁處異議人
    罰鍰新臺幣（下同）4萬5千元、1千8 百元，吊扣職業聯結
    車駕駛執照12個月，並施以道安講習。異議人接獲裁決書後
    ，不服上開裁決處分，於法定期間內向本院聲明異議。
二、本件聲明異議意旨略以：異議人因同一違規已經臺灣高雄地
    方法院檢察署檢察官（下稱高雄地檢署）以96年度偵字第83
    67號為緩起訴處分確定，並於96年5月15日繳納緩起訴處分
    金4萬元，原處分再予裁罰，違反一事不二罰原則，爰依法
    聲明異議，請求撤銷原處分等語（就罰鍰1千8百元及施以道
    安講習部分，並未聲明異議）。
三、按汽車（含機器腳踏車，下同）駕駛人，駕駛汽車經測試檢
    定，酒精濃度超過規定標準者，處1 萬5 千元以上6 萬元以
    下罰鍰，並當場移置保管該汽車及吊扣其駕駛執照1 年，道
    路交通管理處罰條例第35條第1 項第1 款定有明文；且汽車
    駕駛人，有前述違反第35條第1 項規定之情形者，應接受道
    路交通安全講習，同條例第24條第1 項第2 款亦有明文。再
    於94年12月28日修正公布，並自95年7 月1 日施行之道路交
    通管理處罰條例第35條第8 項規定：「前項（指有酒精濃度
    超過規定標準而駕駛汽車等情形）汽車駕駛人，經裁判確定
    處以罰金低於本條例第92條第3 項所訂最低罰鍰基準規定者
    ，應依本條例裁決繳納不足最低罰鍰之部分」。且機車駕駛
    人，其吐氣所含酒精濃度超過每公升0.55毫克以上，最低裁
    罰基準為罰鍰4 萬5 千元，違反道路交通管理事件統一裁罰
    基準表，亦有明定。
四、關於罰鍰部分
(一)、按一行為同時觸犯刑事法律及違反行政法上義務規定者，
      依刑事法律處罰之，但其行為應處以其他種類行政罰或得
      沒入之物而未經法院宣告沒收者，亦得裁處之；前項行為
      如經不起訴處分或為無罪、免訴、不受理、不付審理之裁
      判確定者，得依違反行政法上義務規定裁處之，行政罰法
      第26條定有明文。本條文之規定，乃明定對於人民違反公
      法上義務之行為，除因處罰之性質與種類不同，必須採用
      不同方法而為併合處罰，以達行政目的所必要者外，不得
      重複處罰之原則，以落實大法官會議第503號解釋所揭示
      「一行為不得重複處罰」之憲法意涵，此由本條文之立法
      理由記載：「一行為同時觸犯刑事法律及違反行政法上義
      務規定時，由於刑罰與行政罰同屬對不法行為之制裁，而
      刑罰之懲罰作用較強，故依刑事法律處罰，即足資警惕時
      ，實無為一事二罰再處行政罰之必要。且刑事法律處罰，
      由法院依法定程序為之，較符合正當法律程序，應予優先
      適用。但罰鍰以外之沒入或其他種類行政罰，因兼具維護
      公共秩序之作用，為達行政目的，行政機關仍得併與裁處
      」即明。
(二)、又被告所犯為死刑、無期徒刑或最輕本刑3年以上有期徒
      刑以外之罪，檢察官參酌刑法第57條所列事項及公共利益
      之維護，認以緩起訴為適當者，得定1年以上3年以下之緩
      起訴期間為緩起訴處分（參刑事訴訟法第253條之1）。就
      要件而言，緩起訴基本上係認被告有犯罪嫌疑，而暫緩起
      訴，並得課被告予一定之負擔或指示（參刑事訴訟法第
      253條之2第1項），其中檢察官命被告為金錢給付部分，
      並得為民事強制執行名義，受處分人因上開緩起訴處分而
      剝奪其財產權，主觀上此一金錢給付義務亦具有強制性、
      懲罰性，經由緩起訴處分條件之履行使其免於遭檢察官發
      動起訴程序，仍具有替代刑罰之效果，廣義而言，應屬於
      「實質刑事法律處罰」，是緩起訴處分仍為一種刑事處罰
      ，而有行政罰法第26條第1項「一事不二罰」規定之適用
      。另緩起訴之被告依檢察官緩起訴處分命令，向公益團體
      繳納捐款，係履行檢察官為緩起訴處分命令，性質上自屬
      於處分金，與罰金無異。則修正後道路交通管理處罰條例
      第35條第8項所規定之罰金，解釋上自應包括依檢察官處
      分命令，而向公益團體繳納捐款在內，受處分人既依檢察
      官之緩起訴處分命令，向公益團體繳納捐款，即係履行檢
      察官為緩起訴處分命令，與受刑事處罰無異，自不應再受
      行政裁罰（高灣高等法院96年11月刑事庭庭長法律問題研
      討會決議參照）。如緩起訴處分金與行政罰鍰有所競合時
      ，依其性質觀之，道路交通管理處罰條例第35條第8項，
      應為行政罰法第26條第1項之特別規定。是汽車駕駛人依
      檢察官所為緩起訴處分之金額，如低於道路交通管理處罰
      條例所裁處罰鍰之金額者，應視同「經裁判確定處以罰金
      低於道路交通管理處罰條例第92條第3項所訂最低罰鍰基
      準規定」，則依該條例第35條第8項規定，仍得裁決繳納
      不足最低罰鍰之部分。
(三)、本件受處分人即異議人酒後於96年2月12日21時10分許騎
      乘車號JTO-189號重機車，行經高雄縣鳳山市○○路○段
      103 號前，經警攔檢測得呼氣酒精值每公升達1.03毫克，
      涉犯公共危險案件，已經高雄地檢署以96年度偵字第8367
      號為緩起訴處分，緩起訴處分期間1年，並命異議人應於
      緩起訴處分確定之翌日起2個月內，應向「財團法人臺灣
      更生保護會高雄分會」支付4萬元，異議人業於期限內之
      96年5月15日履行上開緩起訴處分之負擔等情，有前揭緩
      起訴處分書、付款收據、台灣高等法院被告前案紀錄表各
      1份在卷可參。異議人經檢測其酒精濃度超過0.55毫克以
      上，依道路交通管理事件統一裁罰基準表，其最低裁罰基
      準即為4萬5千元，是認緩起訴處分之負擔條件（繳納4萬
      元部分），相當於行政罰法第26條第1項之「刑事處罰」
      ，就此，固不應施以重複處罰。惟揆諸上開規定及說明，
      原處分機關依道路交通管理處罰條例第35條第8項規定，
      就逾異議人已繳納緩起訴處分金額4萬元而不足（即低於
      ）同條例第92條第3項所訂最低罰鍰基準規定之5千元部分
      ，仍得加以裁決處罰。
五、關於吊扣職業聯結車駕駛執照部分：
(一)、按94年12月14日修正、95年3月1日施行前之道路交通管理
      處罰條例第68條固規定：「汽車駕駛人，因違反本條例及
      道路交通安全規則之規定，受吊扣或吊銷駕駛執照處分時
      ，吊扣或吊銷其持有各級車類之駕駛執照」，惟修正後業
      已刪除「吊扣」之規定，改為「汽車駕駛人，因違反本條
      例及道路交通安全規則之規定，受吊銷駕駛執照處分時，
      吊銷其持有各級車類之駕駛執照」，其修正理由乃係舊法
      將違法或違規駕駛人所持有各級車類之駕駛執照一併吊扣
      ，失之過酷，影響人民工作及生活甚鉅，故依修正後之該
      條規定，受吊扣駕駛執照處分時，僅能吊扣違規當時所駕
      車類之駕駛執照，不再吊扣其持有各級車類之駕駛執照，
      僅於受吊銷駕駛執照處分時，始吊銷其持有各級車類之駕
      駛執照。
(二)、本件異議人係騎乘重型機車違規，依現行道路交通管理處
      罰條例第68條規定，僅得吊扣其重型機車駕駛執照，並不
      得吊扣駕駛人所持有各級車類之駕駛執照，亦即於為吊扣
      駕駛人駕駛執照之處分時，僅得吊扣駕駛人違規時所駕駛
      該級車類之駕駛執照，以限制其繼續駕駛該級車類行駛道
      路之權利。從而，原處分機關僅能吊扣異議人違規當時所
      駕車類（即重型機車）之駕駛執照，不得率爾吊扣異議人
      現尚有效之其他各級駕駛執照（即職業聯結車駕駛執照）
      ，原處分機關未審酌現行之法律規定，逕予裁處吊扣其職
      業聯結車駕駛執照12個月，尚有未洽。
六、綜上，異議人就原處分關於罰鍰逾5 千元（即罰鍰4 萬元部
    分）及吊扣職業聯結車駕駛執照12個月部分，聲明異議為有
    理由，原處分關於此部分均應予撤銷，且就上開撤銷罰鍰部
    分諭知不罰；至其餘異議部分，即緩起訴處分金額不足上開
    最低罰鍰之5 千元部分，異議人就此聲明異議，為無理由，
    應予駁回。
七、據上論結，應依道路交通案件處理辦法第19條、第20條，裁
    定如主文。
中    華    民    國    98    年    9     月    30    日
                        交通法庭  法  官  吳芝瑛
以上正本證明與原本無異。
如不服本裁定，應於收受送達後5 日內向本院提出抗告狀。
中    華    民    國    98    年    9     月    30    日
                                  書記官  林麗文


司法院資訊處製作；財團法人民間司法改革基金會備份。
